【裁判字號】    97,交聲,1002
【裁判日期】    980430
【裁判案由】    聲明異議
【裁判全文】
臺灣臺南地方法院交通事件裁定    97年度交聲字第1002號
移送機關    交通部公路總局嘉義區監理所麻豆監理站
異議人即
受處分人    甲○○
上列受處分人因違反道路交通管理處罰條例案件，對於交通部公
路總局嘉義區監理所麻豆監理站民國97年9月24日所為之裁決處
分（處分案號：麻監裁罰字第裁75-M00000000號），聲明異議，
本院裁定如下：
    主  文
原處分關於「罰鍰新台幣肆萬伍仟元」部分撤銷。
上開撤銷部分，甲○○不罰。
    理  由
一、原處分意旨略以：異議人即受處分人甲○○（下稱異議人）
    於民國95年11月26日6時10分許，駕駛車號ORU-061號重機車
    ，行經台南縣新市鄉○○路269號前，因酒後駕車經警當場
    測得其呼氣中酒精濃度高達每公升0.84毫克（MG/L），超過
    標準值為每公升0.25毫克（MG/L）而為警舉發，嗣經交通部
    公路總局嘉義區監理所麻豆監理站（下稱移送機關）復以其
    違規事實屬實，依照道路交通管理處罰條例第35條第1項第1
    款、第24條第1項第2款（原裁決書漏未記載）之規定，裁處
    異議人罰鍰新臺幣（下同）45,000元，吊扣駕駛執照12個月
    ，並施以道安講習等處分。
二、本件異議意旨略以：
  (一)異議人確有酒後騎機車發生車禍，遭警移送公共危險罪，並
    經台灣台南地方法院檢察署96年度偵字第1937號為緩起訴處
    分，並繳納公益罰金5萬元，復為台灣高等法院台南分院檢
    察署96年度上職議字第554號處分書駁回再議之處分而確定
    在案。
  (二)原移送機關於96年3月3日所為之75-M00000000號裁決書處分
    ，經鈞院96年度交聲字第186號裁定將原處分撤銷，移送機
    關雖提起抗告，惟經台灣高等法院台南分院以96年度交抗字
    第175號裁定將抗告駁回確定在案。
  (三)異議人對移送機關之麻監裁罰字第裁75-M00000000號裁決書
    提出聲明異議，經法院裁定將原處分撤銷確定。移送機關又
    於97年9月24日以同裁罰字號、同一事件再為裁處異議人新
    台幣45,000元之處分，顯有錯誤。
  (四)依行政罰法第26條「前項行為如經不起訴處分或為無罪、免
    訴、不受理、不付審理之裁判確定者，得依違反行政法上義
    務規定裁處之。」等規定，揭示行政罰與刑罰亦適用一行為
    不二罰之原則，僅於刑罰不能達到相同或可代替之功能者為
    限，始得再加以行政處罰，為此聲明異議，請求撤銷罰鍰部
    分之處分等語。
三、經查：
  (一)按汽車駕駛人飲用酒類後其吐氣所含酒精濃度超過每公升零
    點二五毫克（MG/L）者，不得駕車，道路交通安全規則第
    114條第2款定有明文。次按汽車駕駛人，駕駛汽車經測試檢
    定有酒精濃度超過規定標準之情形者，處一萬五千元以上六
    萬元以下罰鍰，並當場移置保管該汽車及吊扣其駕駛執照一
    年；因而肇事致人受傷者，並吊扣其駕駛執照二年；致人重
    傷或死亡者，吊銷其駕駛執照，並不得再考領，道路交通管
    理處罰條例第35條第1項第1款定有明文。
  (二)本件異議人對於上揭酒後駕車之事實，為異議人所承認，並
    有台南縣警察局95年12月22日南縣警交字第M00000000號舉
    發違反道路交通管理事件通知單1份在卷可稽，故異議人飲
    用酒類後，於上開時、地騎乘重機車，經警測試檢定有酒精
    濃度超過規定標準即吐氣所含酒精濃度每公升0.84毫克之事
    實，即堪認定。
  (三)本件異議人上開酒後駕車之行為，雖經移送機關於96年3月3
    日以麻監裁罰字第裁75-M00000000號裁決書裁處罰鍰45,00
    0元、吊扣駕駛執照12個月，並施以道安講習等處分，因異
    議人提出異議，經本院於96年9月10日以96年度交聲字第186
    號裁定將原處分撤銷，並為異議人吊扣駕駛執照12個月，並
    施以道安講習等處分，經移送機關提起抗告，嗣台灣高等法
    院台南分院於96年11月15日以96年度交抗字第175號裁定將
    抗告駁回確定在案，有上開裁定2份附卷可參。惟上開本院
    96年度交聲字第186號裁定之所以將原處分撤銷，係因異議
    人緩起訴期間尚未屆滿，移送機關即貿然依道路交通管理處
    罰條例第35條第1項第1款之規定為罰鍰45,000元之處分，移
    送機關應另待異議人緩起訴期間屆滿而未經撤銷，再為適當
    之罰鍰之裁處，並非認定異議人之行為不罰，業經該裁定敘
    明在案，因此，異議人執上開裁定之內容，稱移送機關於97
    年9月24日再為本件裁處，顯有錯誤云云，顯屬誤會，合先
    敘明。
  (四)惟按95年2月5日生效之行政罰法第26條第1項規定：一行為
    同時觸犯刑事法律及違反行政法上義務規定者，依刑事法律
    處罰之。但其行為應處以其他種類行政罰或得沒入之物而未
    經法院宣告沒收者，亦得裁處之。究其立法目的，一行為同
    時觸犯刑事法律及違反行政法上義務規定時，由於刑罰與行
    政罰同屬對不法行為之制裁，而刑罰之懲罰作用較強，故依
    刑事法律處罰，即足資警惕時，實無一事二罰再處行政罰之
    必要，且刑事法律處罰，由法院依法定程序為之，較符合正
    當法律秩序，應予優先適用，但罰鍰以外之沒入或其他種類
    行政罰，因兼具維護公共秩序之作用，為達行政目的，行政
    機關仍得併予裁處。而緩起訴處分是否屬於行政罰法第26條
    第1項所規定之依刑事法律處罰？還是屬於同法條第2項規定
    之「不起訴處分」內涵之一？查：
  1.我國關於不起訴處分與緩起訴處分之規定，多見於刑事訴訟
    法，於該法法例之用語，均個別明列之，如刑事訴訟法第25
    5條第1項、第259條、第260條均屬之；易言之，在我國刑事
    訴訟法之體例上，並無將「不起訴處分」一詞包含「緩起訴
    處分」之情形。再依我國刑事訴訟法第253條之1規定，有關
    緩起訴處分，需具備(1)犯罪嫌疑充足，(2)斟酌刑法第五十七
    條所列事項，(3)為公共利益之維護，(4)以緩起訴為適當者（
    即適當性）等要件；尚與不起訴處分之要件有間；因之，倘
    認行政罰法第26條第2項規定之「不起訴處分」包含「緩起
    訴處分」之情形，是否已逾文義解釋之範圍，實有疑問。況
    關於緩起訴處分之要件、裁量之基準，與不起訴處分相較，
    均多有不同，至多應僅得視緩起訴處分為暫緩起訴之處分，
    而非不起訴處分。另行政罰法第26條第2項規定既未明文包
    含「緩起訴處分」之類型，而對於人民不利益之規定本不得
    任意加以擴張其適用，自不宜逕認行政罰法第26條第2項之
    規定於經緩起訴處分之情形亦有適用，始為允當，並符其立
    法理由。
  2.至於移送機關雖執法務部95年5月25日法律字第0950700393
    號函示稱「不起訴處分」包括「緩起訴處分」在內等語為其
    裁決罰鍰之依據，然基於前述理由，緩起訴處分與行政罰法
    第26條第2項列舉之不起訴處分等情形迥然有別，無從遽為
    比擬而為相同之處置。
  3.又對於酒後駕車，同一行為經交通裁決機關裁處罰鍰及吊扣
    駕照，復經檢察官為緩起訴並命向公益團體捐款者，該捐款
    部分係為履行檢察官為緩起訴處分命令，與受刑事處罰無異
    ，自不應再受行政裁罰，法院應撤銷交通裁決機關有關罰鍰
    部分之處分，並為該部分不罰之諭知，亦業據臺灣高等法院
    臺南分院於95年10月刑事庭庭務會議決議在案（參照臺灣高
    等法院臺南分院95年11月8日南分院洋文字第0950000678號
    函附該決議），且97年度高等法院暨所屬法院法律座談會亦
    同此見解。
  4.從而，緩起訴處分並非行政罰法第26條第2項所稱之「不起
    訴處分」內涵之一。
  (四)本件異議人飲用酒類，已達不能安全駕駛動力交通工具之程
    度，竟仍騎乘上開機車上路之事實，業經臺灣臺南地方法院
    檢察署檢察官以96年度偵字第1837號緩起訴處分在案，異議
    人並依命令向公益團體台南觀護志工協進會支付50,000元。
    異議人已支付之緩起訴處分金已逾道路交通管理處罰條例第
    92條第3項所訂最低罰鍰基準規定，亦無同條例第35條第8項
    補繳罰鍰之問題。從而，異議人酒後駕車之行為同時觸犯刑
    法及違反行政法上義務，並經檢察官緩起訴處分確定，揆諸
    前揭說明，裁處罰鍰部分自無從再適用行政罰之必要。移送
    機關逕以異議人酒精濃度超過規定標準，對其裁處罰鍰45,0
    00元，尚有未洽。另吊扣駕駛執照12個月部分，係罰鍰以外
    對於預防再犯之行政罰，乃為抑止酒後駕車之不法行為，維
    護道路交通用路權人之生命、身體之安全法益，依行政罰法
    第26條第1項但書之規定，得裁處之，併此敘明。
四、綜上，移送機關上開罰鍰之行政裁罰，即有未洽，自應由本
    院撤銷原處分就此部分所為之裁罰，另諭知如主文第2項所
    示之處分，以資適法。
五、據上論結，應依道路交通管理處罰條例第87條第2項、道路
    交通案件處理辦法第20條前段，裁定如主文。
中    華    民    國    98    年    4     月    30    日
                     交通法庭   法  官   陳淑勤
以上正本證明與原本無異。
如不服本裁定，應於送達後5日內，向本院提出抗告狀。
                                書記官   謝國欽
中    華    民    國    98    年    4     月    30    日


司法院資訊處製作；財團法人民間司法改革基金會備份。
